【裁判字號】    98,交聲,878
【裁判日期】    980331
【裁判案由】    聲明異議
【裁判全文】
臺灣臺中地方法院交通事件裁定         98年度交聲字第878號
原處分機關  交通部公路總局臺中區監理所豐原監理站
聲明異議人
即受處分人  甲○○
上列異議人因違反道路交通管理處罰條例案件，對於交通部公路
總局臺中區監理所豐原監理站民國98年3月2日所為之處分（豐監
稽違字第裁63-HC0000000號）聲明異議，本院裁定如下：
    主  文
原處分關於罰鍰逾新台幣壹萬玖仟伍佰元部分撤銷。
上開撤銷部分不罰。
    理  由
一、原處分機關處分意旨略以：異議人即受處分人甲○○（下稱
    受處分人）於民國96年6 月2 日17時9 分許，駕駛車牌號碼
    R7 -2760號自小客車，行經臺中縣石岡鄉○○路19號前，因
    有「酒後駕車，經酒精測試值0.57毫克」之違規，經臺中縣
    警察局東勢交通小隊員警以中縣警交字第HC0000000 號舉發
    違反道路交通管理事件通知單舉發，本站再於98年3 月2 日
    以豐監稽違字第裁63-HC0000000號裁決書，依道路交通管理
    處罰條例第35條第1 項第1 款之規定，裁處罰鍰新臺幣（下
    同）4 9500元整，（原處分未載已執行吊扣駕照1 年及簽收
    道安講習單），逾期則依裁決書主文裁處，並無不合云云。
二、受處分人聲明異議意旨略以：受處分人於上開時、地酒醉駕
    車，業經臺灣臺中地方法院檢察署檢察官予以緩起訴處分，
    並支付國庫30000 元，然原處分機關又裁處罰緩，有違一事
    不二罰，爰聲請撤銷原處分有關罰緩部分等語。
三、按：
(一)、汽車駕駛人飲用酒類或其他類似物後，其吐氣所含酒精濃度
    超過每公升0.25毫克，不得駕車，道路交通安全規則第114
    條第2 款定有明文。次按駕駛汽車經測試檢定酒精濃度超過
    規定標準者，處1 萬5 千元以上6 萬元以下罰鍰，並當場移
    置保管其車輛及吊扣駕駛執照1 年，道路交通管理處罰條例
    第35條第1 項第1 款定有明文。又按一行為同時觸犯刑事法
    律及違反行政法上義務規定者，依刑事法律處罰之。但其行
    為應處以其他種類行政罰或得沒入之物而未經法院宣告沒收
    者，亦得裁處之。前項行為如經不起訴處分或為無罪、免訴
    、不受理、不付審理之裁判確定者，得依違反行政法上義務
    規定裁處之，行政罰法第26條亦有明文規定，即所謂一事不
    二罰原則，依該規定之立法理由觀之：「一行為同時觸犯刑
    事法律及違反行政法上義務規定時，由於刑罰與行政罰同屬
    對不法行為之制裁，而刑罰之懲罰作用較強，故依刑事法律
    處罰，即足資警惕時，實無為一事二罰再處行政罰之必要。
    且刑事法律處罰，由法院依法定程序為之，較符合正當法律
    程序，應予優先適用。但罰鍰以外之沒入或其他種類行政罰
    ，因兼具維護公共秩序之作用，為達行政目的，行政機關仍
    得併與裁處」，是上開關於罰鍰以外之其他如「吊扣駕駛執
    照」等之裁罰性不利處分即屬其他種類行政罰，亦得併予裁
    處之，乃不在一事不二罰之範圍內。又刑事訴訟法第253 條
    之2 規定，檢察官為緩起訴處分，得命被告於一定期間內履
    行「向公庫支付一定之金額」，此一命被告為金錢給付的部
    分，應得被告之同意。該命被告為金錢給付部分，並得為民
    事強制執行名義。檢察官課被告以上之負擔，由於此負擔雖
    非「刑罰」，但性質上可謂實質的制裁，且造成被告權利受
    限制的影響，則受處分人上開違反刑事法律禁止規範之犯罪
    事實既已明確，僅因檢察官採取緩起訴處分之替代性刑事處
    遇手段，未將該案逕行起訴或聲請簡易判決處刑，致其後適
    用之刑事訴訟程序有所區別，然就受處分人負有支付一定金
    額予檢察官指定機構之義務而言，其如未在上開指定期間內
    確實履行義務，依刑事訴訟法第253 條之3 第1 項第3 款規
    定，受處分人將遭受撤銷緩起訴處分之不利益；反之，倘其
    確實遵守並履行各項緩起訴條件，除非合於刑事訴訟法第26
    0 條所定情形之一，否則受處分人即無再就同一案件遭受刑
    事訴追之虞，從而，受處分人已因上開緩起訴處分而剝奪其
    財產權，主觀上前揭金錢給付義務亦具有強制性、懲罰性，
    雖不若易科罰金係以支付金錢作為自由刑之替代，惟經由緩
    起訴處分條件之履行使其免於遭檢察官發動起訴程序，仍具
    有替代刑罰之效果，廣義而言，應屬前揭所稱之「實質刑事
    法律處罰」，而有行政罰法第26條第1 項「一事不二罰」規
    定之適用，即係履行檢察官所為緩起訴處分命令，與受刑事
    處罰無異，自不應再受行政裁罰（臺灣高等法院暨所屬法院
    96年法律座談會刑事類提案第36號審查意見參照）。但受處
    分人於緩起訴處分期滿前，如具有刑事訴訟法第253 條之3
    第1 項所列緩起訴撤銷事由者，該緩起訴處分仍有被撤銷後
    由檢察官提起公訴之可能，故緩起訴於期滿前尚不具實質之
    確定力，原處分機關如於緩起訴處分期滿前逕對受處分人裁
    處罰鍰，受處分人即有同時遭到行政處罰及刑事訴追之危險
    ，此當非行政罰法第26條立法之本旨，故依據行政罰法第26
    條規定之立法意旨，必須待「緩起訴處分」實質確定時，始
    得據以審究應否為行政裁罰，此觀刑事訴訟法第260 條就「
    緩起訴處分期滿未經撤銷」始賦與不起訴處分之實質確定效
    力之規定自明。
(二)、再按，94年12月28日修正公布，95年7 月1 日施行之道路交
    通管理處罰條例第35條第8 款規定：「前項汽車駕駛人，經
    裁判確定處以罰金低於本條例第九十二條第三項所定最低罰
    鍰基準規定者，應依本條例裁決繳納不足最低罰鍰之部分。
    」以及違反道路交通管理事件統一裁罰基準及處理細則第2
    條所定「違反道路交通管理事件統一裁罰基準表」，即「駕
    駛人其吐氣所含酒精濃度超過每公升0.55毫克以上，應處罰
    鍰49500 元，並當場移置保管該汽車及吊扣其駕駛執照1 年
    及接受道安講習」等相關規定，倘駕駛人所支付之緩起訴處
    分金，未達道路交通管理處罰條例第92條第3 項所定最低罰
    緩基準規定者，仍須補繳不足最低罰緩之部分，始為適法。
    是酒後駕車經檢察官為緩起訴處分，並命被告向公益團體捐
    款或提供義務勞務者，被告係履行檢察官為緩起訴處分命令
    ，此等命令名義上雖非刑罰，但仍是一種特殊的處遇措施，
    造成被告之財產減少或義務增加，性質上亦屬干預人民自由
    之處分，與刑事制裁無異，實質上為刑事處罰。故檢察官為
    緩起訴處分並命向公益團體捐款者，其捐款解釋上亦屬道路
    交通管理處罰條例第35條第8 項所規定之罰金，監理機關雖
    不得再為行政裁罰，惟若行為人所支付之緩起訴處分金，未
    達道路交通管理處罰條例第92條第3 項所訂最低罰鍰基準規
    定者，依該條例第35條第8 項之規定，即須補繳不足最低罰
    鍰之部分，始為適法。因此法院僅得就行為人已依緩起訴處
    分為公益捐款部分予以撤銷（臺灣高等法院臺中分院98年度
    交抗字第102 號、97年度交抗字第1080號交通事件裁定參照
    ）。如一方面認為行為人依檢察官緩起訴處分命令而為金錢
    給付，與受刑事處罰無異，依行政罰法第26條之規定，監理
    機關不得再行裁罰；一方面卻又認為該等金錢給付不屬於道
    路交通管理處罰條例第35條第8 項所規定之罰金，無需依該
    項規定補繳不足最低罰鍰部分之差額，理由顯有矛盾，若緩
    起訴捐款金額低於最低罰鍰金額，亦有失公平（臺灣高等法
    院暨所屬法院97年法律座談會刑事類提案第39 號 法律問題
    研討結論足參）。
(三)、綜上，自行政罰法第26條規定之立法意旨為有利於行為人之
    解釋，宜認應受行政裁罰之行為，關於「罰鍰」部分，同一
    事實如經緩起訴處分確定，且緩起訴期滿未經撤銷者，亦有
    行政罰法第26條所定一事不二罰原則之適用。惟監理機關雖
    不得就同一行為再裁處罰鍰，但於緩起訴捐款金額低於最低
    罰鍰金額時，仍應依道路交通管理處罰條例第35條第8 項之
    規定，裁處補繳不足最低罰鍰之部分，始為適法。
四、經查，受處分人於96年6月2日17時9分許，駕駛車號R7-2760
    號自小客車，途經臺中縣石岡鄉○○路19號前，經警施以酒
    測，測得其呼氣酒精濃度值為每公升0.57毫克，為警掣單舉
    發，並移送臺灣臺中地方法院檢察署偵查，經該署檢察官認
    受處分人上開酒後駕車之行為，該當刑法第185條之3服用酒
    類不能安全駕駛動力交通工具而駕駛罪之構成要件，以96年
    度速偵字第2790號為緩起訴處分，緩起訴期間為1 年，且應
    於接受該署檢察官執行緩起訴處分命令通知書之日起2 個月
    內，向國庫支付3 萬元等情，有臺灣臺中地方法院檢察署檢
    察官緩起訴處分書、臺灣高等法院臺中分院檢察署處分書、
    臺灣臺中地方法院檢察署自行收納款項統一收據、臺灣臺中
    地方法院檢察署緩起訴處分命令通知書附卷可稽。是依前開
    說明，原處分機關依道路交通管理處罰條例第35條第1 項第
    1 款規定，對受處分人上開酒後駕車之違規行為予以裁罰時
    ，除其行為應處以其他種類行政罰即吊扣駕駛執照1 年及並
    施以道安講習，仍得予以裁處外，就受處分人違反行政法上
    義務而應受罰鍰49500 元部分，依行政罰法第26條第1 項前
    段規定，即應依刑事法律處罰之，不得再依上揭道路交通管
    理處罰條例等規定裁罰之，僅於緩起訴公益捐款（本件為30
    000 元）不足最低罰鍰金額（本件為49500 元）時，得依道
    路交通管理處罰條例第35條第8 項規定，裁罰補繳不足之差
    額（即19500 元）部分。然原處分機關竟未依道路交通管理
    處罰條例第35條第8 項規定，裁罰補繳不足之19500 元部分
    ，而仍援引道路交通管理處罰條例第35條第1 項第1 款規定
    裁處罰鍰49500 元，有違行政罰法第26條第1 項前段「一事
    不二罰」之規定，故受處分人就罰鍰49500 元部分之異議為
    有理由，應予撤銷，並由本院就此部分改依道路交通管理處
    罰條例第35條第8 項規定諭知受處分人應補繳不足之19500
    元，以資適法。
五、綜上所述，原處分機關以受處分人有酒精濃度超過標準之行
    為，依道路交通管理處罰條例第35條第1 項第1 款、違反道
    路交通管理事件統一裁罰基準及處理細則第43條、違反道路
    交通管理事件統一裁罰標準表等規定，裁處受處分人「罰鍰
    」49500 元，並「吊扣駕駛執照」12個月（業已執行吊扣）
    以及「施以道安講習」（業已簽收道安講習單）之處分，其
    中裁處「罰鍰」之部分於法不合，應予撤銷，並補繳差額19
    500 元。至原處分機關「吊扣駕駛執照」12個月（業已執行
    吊扣）以及「施以道安講習」部分（業已簽收道安講習單）
    ，經查核無不當，此部分受處分人並無異議，併予敘明。
六、據上論斷，應依道路交通管理處罰條例第87條第2項，道路
    交通案件處理辦法第19條、第20條，裁定如主文。
中    華    民    國    98    年    3    月     31    日
                        臺灣臺中地方法院交通法庭
                                法  官  柯雅惠
上正本證明與原本無異。
如不服本裁定，應於送達後5日內，向本院提出抗告狀。
                                書記官  陳靖騰
中    華    民    國    98    年    3    月     31    日


司法院資訊處製作；財團法人民間司法改革基金會備份。
